ACORDAO-COMPLETO-2532215

ACÓRDÃO 823/2023 ATA 17/2023 - PLENÁRIO

VISTOS, relatados e discutidos estes autos, em que se aprecia pedido de reexame interposto pelo Senado Federal contra o Acórdão 2963/2019-TCU-Plenário, por meio do qual o TCU julgou procedente a representação formulada pela empresa El Dorado Serviços Profissionais Eirelli - EPP acerca de irregularidades no edital do Pregão Eletrônico 57/2019,
ACORDAM os ministros do Tribunal de Contas da União, reunidos em sessão do Plenário, diante das razões expostas pelo relator, em, com fundamento nos arts. 33 e 48 da Lei 8.443/1992, conhecer do presente pedido de reexame e negar-lhe provimento, mantendo-se inalterado o Acórdão 2963/2019-TCU-Plenário.

Pedido de reexame interposto contra decisão que conheceu e julgou procedente representação sobre irregularidades em pregão eletrônico para contratação de serviços continuados de limpeza, conservação e higienização.

Senado Federal.

3. Recorrente: Senado Federal.

13.1. Ministros presentes: Vital do Rêgo (na Presidência), Walton Alencar Rodrigues, Benjamin Zymler, Augusto Nardes, Aroldo Cedraz e Jhonatan de Jesus (Relator).
13.2. Ministros-Substitutos convocados: Marcos Bemquerer Costa e Weder de Oliveira.

JHONATAN DE JESUS

Ministro-Substituto Weder de Oliveira.

Cuidam os autos de pedido de reexame interposto pelo Senado Federal (peça 57 e 62) contra o Acórdão 2963/2019-TCU-Plenário, por meio do qual o TCU conheceu e julgou procedente a representação que versava sobre irregularidades no Edital do Pregão Eletrônico 57/2019, para contratação de serviços continuados de limpeza, conservação e higienização de suas dependências.
A deliberação recorrida, relatada pelo Ministro-Substituto Weder de Oliveira (peça 31) , apresentou o seguinte teor:
"9.1. conhecer da presente representação, com fulcro no art. 113, §1º, da Lei 8.666/1993 c/c os arts. 235 e 237, VI, do RI/TCU para, no mérito, considera-la procedente; 
9.2. com fundamento no art. 250, II, do RI/TCU, determinar à Diretoria-Geral do Senado Federal que se abstenha de prorrogar o contrato 53/2019, decorrente do pregão eletrônico 57/2019, adotando, tempestivamente, as medidas necessárias à realização de novo certame com vistas à sua substituição, em razão das seguintes irregularidades, observadas no edital da licitação: 
9.2.1. fixação no edital de valores mínimos de salários superiores aos praticados pelo mercado, sem que a medida estivesse amparada na complexidade do objeto e/ou na necessidade de alocação de prestadores de serviço com qualificação diferenciada, em afronta ao art. 3º, caput, da Lei 8.666/1993; 
9.2.2. fixação de jornada de trabalho de quarenta horas semanais, inferior às 44 previstas na convenção coletiva de trabalho 2019/2019 firmada entre o Seac/DF e o Sindiserviços/DF, em afronta ao art. 3º, caput, da Lei 8.666/1993; 
9.2.3. ausência de cálculo de produtividade por servente considerando a diversidade de ambientes abrangidos pela contratação, impedindo o adequado dimensionamento do objeto, em afronta ao inciso IX do art. 6º da Lei 8.666/1993. 
9.3. dar ciência desta decisão à representante e ao Senado Federal. 
9.4. com fundamento no art. 169, II, do RI/TCU, arquivar os presentes autos, sem prejuízo do monitoramento, pela Selog, do cumprimento da medida determinada no subitem 9.2"
Embora intempestivo, o processamento do recurso foi excepcionalmente admitido, na forma do art. 51 da Resolução-TCU 259/2014, e foi conferido efeito suspensivo aos subitens 9.1 e 9.2 do acórdão recorrido em relação ao recorrente, nos seguintes termos (peça 83) :
"2. Em análise de admissibilidade, a Secretaria de Recursos sugere o não conhecimento do recurso pela intempestividade (peça 69) . O Ministério Público junto ao TCU anuiu à proposta (peça 78) .
3. No âmbito do direito processual de contas, a oposição de embargos de declaração é causa de suspensão do prazo para interposição dos demais recursos (art. 34, § 2º, da Lei 8.443/92) . Por isso, devem ser considerados tanto o lapso ocorrido entre a notificação da decisão original e a oposição dos referidos embargos, quanto o prazo compreendido entre a notificação da deliberação que julgou os embargos e a interposição do novo recurso. 
4. Por outro lado, no Código de Processo Civil, os embargos interrompem o prazo para a interposição de recursos (art. 1.026, caput) . Com isso, é desconsiderado (como regra) o tempo utilizado no manejo dos embargos, devolvendo-se o prazo recursal na integralidade após seu exame.
5. A diferença, embora sutil, poderá conduzir à intempestividade do recurso, conforme a percepção do intérprete, como ocorreu neste caso.
6. Verifico, portanto, que o equívoco do recorrente se reveste de dúvida razoável, merecedora da tutela da confiança, em consonância com os postulados da boa-fé objetiva: CPC, art. 322, § 2º. A interpretação do pedido considerará o conjunto da postulação e observará o princípio da boa-fé. 
7. Além disso, aplica-se nesta corte o princípio do formalismo moderado, quando de sua aplicação não resultar prejuízo ao processo e às partes, tal como verifico no presente caso. 
8. Nessa linha de raciocínio e considerando que, se o efeito dos embargos fosse realmente interruptivo, como manifestado pelo recorrente, o pedido de reexame seria tempestivo, julgo que pode, excepcionalmente, ser admitido o processamento do recurso. 
9. Ademais, o mérito da questão se reveste de relevância para a casa legislativa, e o recurso é a oportunidade de o Tribunal se deter, com maior profundidade, sob as particularidades trazidas aos autos na fase recursal."
Instruído o presente feito, faço reproduzir, com os ajustes que julgo pertinentes, o exame técnico e o encaminhamento oferecidos pela Secretaria de Recursos deste Tribunal, atual Unidade de Auditoria Especializada em Recursos (peça 86) , que contou com a anuência do corpo diretivo da unidade (peças 87 e 88) :
"EXAME DE MÉRITO
6. Da delimitação
7. São os temas a serem debatidos na instrução:
a) a admissibilidade da representação em relação aos critérios contidos no CPC;
b) a possibilidade e necessidade de análise de constitucionalidade/legalidade da Resolução 3/2019 do Senado Federal;
c) a fixação de salários em desconformidade com os pisos salariais estabelecidos em Convenções Coletivas;
d) a fixação de jornada de trabalho inferior ao máximo previsto na Constituição Federal e nas convenções coletivas (44 horas/semana) ;
e) o dimensionamento de pessoal e a aplicação dos critérios de produtividade da IN 2/2008;
f) a incidência da LINDB para análise dos efeitos práticos da decisão administrativa.
8. Das considerações preambulares
9. Alega o recorrente que a contratação atende ao princípio da dignidade do trabalho contido nas Declarações da OIT e na Encíclica 'Rerum Novarum', buscando afastar a condição de mercadoria dada ao trabalho, tutelando as condições mínimas de vida para os trabalhadores e os princípios de economia e eficiência da Administração Pública.
Análise
10. Embora louvável a preocupação com os aspectos de precarização das relações de trabalho, não se pode olvidar que o contrato de terceirização deve obedecer a todos os princípios constitucionais que impõem a necessidade de escolha da melhor proposta para a Administração, para realização de serviços continuados de limpeza, conservação e higienização, não sendo possível validar eventual ilegalidade apenas pelo apelo genérico a uma suposta necessidade de aprimoramento das relações de trabalho.
11. Da inépcia da inicial e dos elementos para admissibilidade de representação perante o TCU
12. Alega o recorrente a ocorrência de inépcia da inicial, uma vez que, ainda que se reconhecessem as irregularidades indicadas na representação, as apontadas ilegalidades não importariam o provimento da representação, uma vez que o estabelecimento de salários acima das Convenções está previsto na Lei 8.666/93 e nos Decretos 3.555/2000 e 10.024/2019, devendo as propostas possuírem compatibilidade com as condições de mercado.
13. No que concerne à fixação de jornada de trabalho inferior à prevista na CCT, afirma que a duração máxima prevista na Constituição (art. 7º, XIII, CF/88) não impede a fixação de jornada de trabalho em patamares inferiores.
Análise
14. A incidência do Código de Processo Civil nos processos em curso no Tribunal de Contas da União é subsidiária, qual seja, sua aplicação ocorre apenas nas situações em que o regulamento próprio é omisso na questão debatida. No caso, a análise de admissibilidade da representação não é regida pelo art. 330, I, do CPC, mas pelo art. 235 do RI/TCU c/c art. 237, parágrafo único, verbis:
'Art. 235. A denúncia sobre matéria de competência do Tribunal deverá referir-se a administrador ou responsável sujeito à sua jurisdição, ser redigida em linguagem clara e objetiva, conter o nome legível do denunciante, sua qualificação e endereço, e estar acompanhada de indício concernente à irregularidade ou ilegalidade denunciada.
Parágrafo único. O relator ou o Tribunal não conhecerá de denúncia que não observe os requisitos e formalidades prescritos no caput, devendo o respectivo processo ser arquivado após comunicação ao denunciante.'
'Art. 237. Têm legitimidade para representar ao Tribunal de Contas da União:
 (...) 
Parágrafo único. Aplicam-se às representações os dispositivos constantes do § 1º e da segunda parte do § 2º do art. 234, do caput e do parágrafo único do art. 235 e dos arts. 250 a 252.'
15. Ou seja, se a representação se refere a responsável sujeito à jurisdição da Corte, é redigida em linguagem clara e objetiva, contém identificação completa do representante e indica indícios de ocorrência de ilegalidade/irregularidades, está sujeita ao processamento pelo Tribunal, não podendo ser rejeitada de plano à apreciação do órgão colegiado.
16. Assim, as questões supostamente apontadas na admissibilidade do recurso estão ligadas ao mérito da representação, ao se discutir a existência ou não de irregularidades na elaboração do Edital do Pregão Eletrônico 57/2019, particularmente nas cláusulas que impõe valor mínimo, jornada laboral específica para os trabalhadores contratados e critérios de produtividade derivados de norma extinta.
17. Da impossibilidade da jurisdição constitucional pelo TCU
18. Alega o recorrente a superação do quadro normativo existente com a superveniência da Resolução do Senado Federal 3/2019, existindo presunção de constitucionalidade que somente pode ser elidida de forma abstrata na forma do art. 120, I, da Constituição Federal, sob pena de usurpação da competência constitucional do STF.
19. Afasta o recorrente a possibilidade de ilegalidade na resolução, uma vez que trata de interesses do Senado Federal, estabelecendo normas para organização de seus serviços, tendo o órgão competência para regulamentar suas próprias licitações, razão pela qual deveria o TCU permitir a prorrogação do Contrato 53/2019 dentro dos limites da Lei 8.666/93.
20. Entende que a Resolução 3/2019 determinou os critérios de economicidade e vantajosidade, não sendo possível a emissão de juízo contrário à norma, sob pena de violação do princípio de separação de poderes e da reserva de competência constitucional do STF.
Análise
21. É de longa data o reconhecimento do Supremo Tribunal Federal 'da obrigação de não aplicação de leis inconstitucionais por qualquer Tribunal ou órgão de qualquer dos poderes do Estado' (RMS 8.372/STF) , obrigação inclusive consolidada no Enunciado da Súmula 347 do STF: 'O Tribunal de Contas, no exercício de suas atribuições, pode apreciar a constitucionalidade das leis e dos atos do poder público'.
22. Assim, considerando que o controle de constitucionalidade pode ocorrer tanto na forma difusa quanto concentrada, embora a Corte de Contas não possa declarar de forma abstrata a constitucionalidade de uma norma editada, o Tribunal de Contas da União tem competência, na via de exceção e perante um caso concreto, para analisar a adequação de um ato normativo com a Constituição.
23. Em essência, a Resolução 3/2019 do Senado Federal não pode estabelecer diretrizes que colidem diretamente tanto com o princípio de eficiência previsto no art. 37, caput, da Constituição Federal, quanto ao princípio de vedação à fixação de preços mínimos previsto no art. 40, X, da Lei 8.666/93, particularmente para serviços de qualificação técnica mediana. Ou seja, ainda que se admita em abstrato a possibilidade de fixação de preços acima do piso salarial, tal escolha pressupõe tanto um serviço especializado quanto uma análise do preço médio de mercado para o serviço tomado.
24. Note-se que a Resolução versa sobre 'contratação de serviços objeto de execução indireta pelo Senado Federal', não fazendo a distinção sobre a espécie do serviço tomado, criando apenas uma cláusula genérica de possibilidade de fixação de postos de trabalho e salário de cada atividade 'mediante justificativa baseada nas especificidades do Senado Federal' (art. 2º, I, da Resolução 3/2019) .
25. Ora, admitir que a nova licitação deva manter os patamares salariais de uma contratação anterior advém de uma interpretação contrária à própria Resolução 3/2019/SF, que admite a preservação dos salários pagos apenas para o contrato em vigência (art. 57, II, da Lei 8.666/93) , segundo indicado no art. 2º, §2º, da Resolução.
26. Portanto, a determinação expedida pelo TCU sequer necessitou analisar a legalidade ou ilegalidade da Resolução, uma vez que a própria norma em debate somente permite a preservação de valores praticados em planilhas de custos durante a vigência do contrato, não autorizando um novo Edital de licitação que aponte preço mínimo decorrente exclusivamente de valores anteriormente praticados pelo órgão.
27. Da possibilidade de fixação de salários acima dos pisos acordados nas Convenções Coletivas de Trabalho
28. Alega o recorrente a inexistência de ilegalidade na fixação de valores acima do piso salarial, uma vez que os valores mínimos não expressam a média de mercado, não tendo a Administração qualquer vinculação em relação às Convenções Coletivas, sendo que a comparação com pisos salariais distorce a questão debatida, não havendo congruência no acórdão prolatado.
Análise
29. Não se desconhece a possibilidade de contratação de serviços terceirizados com a fixação de preços de salários acima dos valores de piso fixados em convenção coletiva de trabalho, situação que exige tanto a comprovação de especificidade dos serviços prestados, quanto a compatibilidade com os valores de mercado para o serviço tomado.
30. Portanto, compete ao Senado Federal demonstrar a presença das 2 condições indicadas (especificidade do serviço e compatibilidade com o preço médio) , não sendo possível afirmar, no caso concreto, a existência de um serviço de alta especialização que recomende o pagamento de valores de salários em completa desconformidade com os valores de mercado para o serviço prestado, apenas pela referência aos valores praticados em contratação anterior.
31. No caso concerto, o fundamento utilizado para o pagamento de valores acima dos pisos da CCT é apenas a indicação dos valores atualmente praticados nas planilhas de custos (peça 17, p. 10) , com suposto fundamento no art. 2º, § 2º, da Resolução 3/2019, conquanto a própria Resolução somente admita a manutenção dos valores para a hipótese de prorrogação contratual (art. 57, II, da Lei 8.666/93) , e não para novas contratações, ignorando que o novo contrato contem novas condições econômicas distintas da contratação anterior.
32. Não se pode olvidar que replicar as condições financeiras de contratos anteriores importa a criação de um piso artificial para os funcionários contratados pela empresa terceirizada, gerando condições artificiais que rompem com o princípio vetor de seleção da proposta mais vantajosa para a Administração, uma vez que estabelece um preço artificial para o contrato, acima dos valores que seriam obtidos pela concorrência entre licitantes que não estivessem submetidos à cláusula restritiva.
33. Assim, a exigência de salários em valores acima do piso para serviços comuns constitui condição que compromete o caráter competitivo da licitação, em colisão direta com os princípios previstos no art. 3º, § 1º, I, da Lei 8.666/93, uma vez que distorce as condições econômicas do contrato, impondo um valor de contrato artificialmente acima dos valores de mercado para o serviço.
34. Da possibilidade de fixação de jornada de trabalho em duração inferior a 44 horas semanais
35. Alega o recorrente a possibilidade de fixação de valores inferiores ao mínimo da jornada laboral, uma vez que a organização do órgão importa a realização de atividades no período de segunda a sexta, o que poderia resultar situação de ociosidade, pagamento de vale transporte e consumo de energia elétrica, dentro dos parâmetros de auto-organização da Casa Legislativa.
Análise
36. Os argumentos do recorrente são incoerentes com os elementos contidos no próprio Edital da Licitação, particularmente no Anexo 3 (peça 1, 16-17) , que indicam explicitamente que os serviços de encarregado diurno, almoxarife e servente diurno serão exercidos inclusive aos sábados, verbis:
AOS SÁBADOS
turma única: das 7 às 12 horas, para 1ª e 2ª turmas que trabalham de segunda a sexta em turnos diurnos.
37. Ou seja, em verdade, o Edital fixa uma jornada laboral de 7 horas diárias (1ª turma: 7h-15h c/ 1 hora de descanso; 2ª turma: 14h-22h c/ 1 hora, totalizando 35 horas no período de dias úteis, utilizando o saldo das 5 horas no período do sábado) , acarretando precisamente o pagamento de vale-transporte e consumo de energia elétrica supostamente economizados, demonstrando que a escala laboral não tem relação com o suposto fluxo de trabalho concentrado nos dias de semana.
38. No caso, deve incidir a teoria dos motivos determinantes, dada a falta de coerência entre o ato praticado e os motivos apresentados. Pelo poder de auto-organização da Casa Legislativa, é plenamente admissível a formatação da escala laboral da forma mais conveniente para as atividades desempenhadas, porém a Administração não pode alegar a desnecessidade de serviços no período do sábado como fundamento determinante para a estipulação de carga horária de 7 horas/dia e 40 horas semanais e, ao mesmo tempo, fazer a exigência de labor no sábado.
39. Da situação excepcional do Senado Federal em relação aos postos de trabalho indicados em Edital
40. Alega o recorrente que a ausência de cálculo de produtividade por servente não importaria a conclusão de redução de 109 postos de servente, uma vez que as necessidades próprias do órgão (visitas e características do trabalho realizado) afastariam a possibilidade de comparação direta da produtividade observada em outros órgãos da Administração.
Análise
41. Analisando a instrução que subsidiou o julgamento quanto à necessidade de encaminhamento de estudos prévios (peça 19, p. 6-9) , verifica-se que a divergência ocorre, em essência, pelo fato de o Senado Federal ter adotado índices de produtividade derivados de uma norma já revogada pelo Executivo (IN 2/2008, revogada pela IN 5/2017) .
42. Assim, o órgão utilizou índices de produtividade contidos na IN 2/2008 de 600m2 para áreas internas, 1.200 m2 para áreas externas e 110m2 para esquadrias, conquanto a nova IN 5/2017 indique índices maiores de produtividade: 800m2 para áreas internas, 1.800m2 para áreas externas e 130m2 para esquadrias externas, sem fazer a distinção de espaços de almoxarifados, galpões e áreas livres que apresentam produtividades maiores. Ademais, o Projeto Básico indicava a periodicidade mensal do serviço de limpeza de esquadrias externas e fachadas envidraçadas, enquanto o cálculo de postos de trabalho foi calculado em periodicidade inferior (semanal) .
43. Note-se que o Senado Federal não está vinculado às normas editadas pelo Poder Executivo quanto ao cálculo de produtividade. Todavia, não se pode admitir a referência a uma norma revogada, uma vez que não expressa a forma mais eficiente de execução do serviço de limpeza e manutenção, segundo os estudos e a experiência mais recente convolada na norma mais recente editada pelo Executivo (IN 5/2017/MPDG) .
44. As considerações indicadas pelo recorrente quanto ao fluxo de pessoas importaria ajustes nos fatores de produtividade da mão de obra, conforme sugerido nas Instruções Normativas: 'Os órgãos e entidades deverão utilizar as experiências e os parâmetros aferidos e resultantes de seus contratos anteriores para definir as produtividades da mão de obra, em face das características das áreas a serem limpas, buscando sempre fatores econômicos favoráveis à Administração Pública' (Item 2.1 do Anexo VI-B da IN 5/2017; art. 43 da IN 2/2008) .
45. Na análise da Corte de Contas, foram adotados os valores mínimos de produtividade, cabendo ao Senado Federal justificar de forma técnica que as menores condições de produtividade para os serviços demandados ainda assim não seriam capazes de suprir as necessidades do ente público, não sendo possível acolher argumentos genéricos de impossibilidade de comparação com outros órgãos da Administração.
46. Da aplicação da Lei de Introdução às Normas do Direito Brasileiro e dos efeitos práticos da decisão
47. Alega o recorrente que a decisão não considerou os efeitos práticos da decisão, com o risco de perigo à atividade administrativa pela saída em massa dos atuais empregados e a substituição por outros colaboradores desconhecidos, uma vez que os atuais trabalhadores não aceitaram assumir as mesmas funções e atividades por contraprestação menor, gerando uma fuga em massa da mão-de-obra confiável e qualificada.
48. Assevera ainda a existência de um aspecto de confiança e segurança da Casa Legislativa, gerando risco de se contratarem novos colaboradores com interesses impuros ou com a possibilidade de praticarem atos lesivos, devendo ser considerado o custo incalculável para substituição de trabalhadores, impondo a incidência dos arts. 20 e 22 da LINDB, devendo ser levado em consideração os efeitos práticos da decisão administrativa.
Análise
49. O risco de saída em massa de funcionários pela adoção de valores de salários compatíveis com a média de mercado deve ser relativizado pela baixa probabilidade de recolocação da mão-de-obra em outros postos de trabalho, uma vez que o preço a ser praticado no contrato não haveria de destoar do valor médio de mercado, devendo ser considerada também a possibilidade de perda dos benefícios individuais pela suposta saída em massa (plano ambulatorial, assistência funeral, assistência odontológica e garantia de continuidade) , mitigando os alegados efeitos práticos da decisão.
50. Ademais, o argumento de que novos funcionários teriam uma maior propensão à práticas ilícitas é altamente questionável, não havendo qualquer relação entre o tempo de exercício de uma atividade e eventual possibilidade de práticas delituosas, não se podendo olvidar que o Senado Federal possuí órgão próprio para o exercício das atividades de policiamento e inteligência (Secretaria de Polícia - art. 226, da Resolução SF 13/2018) , com a finalidade de 'apurar infrações penais em detrimento de bens, serviços e interesses do Senado Federal ou praticados nas suas dependências e cumprir, em caráter privativo as demais atividades típicas de segurança de autoridades e polícia legislativa'.
51. No que concerne a alegada possibilidade de substituição de funcionários e o custo de qualificação da mão de obra, não se pode olvidar que eventuais treinamentos e qualificações correm por conta da empresa contratada, conforme as obrigações contidas no Edital, não onerando a Administração Pública, mitigando o alegado custo de substituição de mão de obra, verbis:
'CLÁUSULA SEGUNDA - DAS OBRIGAÇÕES E RESPONSABILIDADES DA CONTRATADA São obrigações da CONTRATADA, além de outras previstas neste contrato ou decorrentes da natureza do ajuste:
 (...) 
XV - alocar profissionais devidamente capacitados e habilitados para os serviços contratados, de acordo com as especificações técnicas (Anexo 2 do edital) 
 (...) 
XIX - responsabilizar-se pelo cumprimento, por parte de seus empregados, das normas disciplinares e das orientações de segurança e de prevenção de incêndios.
 (...) 
XXIII- entregar, quando solicitado pelo SENADO, quaisquer dos seguintes documentos:
 (...) 
e) Comprovantes de realização de eventuais cursos de treinamento e reciclagem que forem exigidos por lei ou pelo contrato.'
CONCLUSÕES
52. As condições para o conhecimento de representação formulada perante o Tribunal de Contas da União estão contidas no art. 235 RI/TCU, sendo que a representação atende aos requisitos mínimos para o processamento, buscando o recorrente discutir questões de mérito sob pretensa alegação de inépcia da inicial.
53. Embora o Tribunal de Contas da União tenha o poder de apreciar a constitucionalidade das leis e dos atos do poder público (Súmula 347 do STF) , a solução decorre de interpretação das demais normas incidentes (Lei 8.666/93) , impedindo que uma nova contratação tome como pressuposto único os preços praticados no contrato anterior, desconsiderando as novas condições de mercado para o serviço contratado.
54. A fixação de valores mínimos para os salários pagos exige a especificidade do serviço e a compatibilidade dos preços com os valores de mercado, condições não observadas no contrato de serviços de limpeza que não esboçam complexidade acima do usual, bem como a ausência de compatibilidade com os valores de mercado para o valor da contratação, com a adoção dos valores anteriores do contrato, criando uma condição de mercado artificial.
55. Viola a teoria dos motivos determinantes a justificativas de desnecessidade de prestação de serviços aos sábados como motivo para fixação de jornada laboral de 40 horas semanais (7h/diárias) e, ao mesmo tempo, a exigência de atividades laborais a serem exercidas no período do sábado, conforme verificado no Edital de Licitação.
56. Os critérios de produtividade derivados de norma extinta pelo Poder Executivo não servem de referência para o cálculo de produtividade quando as novas referências contêm critérios mais precisos para os valores de produtividade mínima, cabendo ao órgão a adoção de critérios próprios ou a adoção da norma mais atualizada.
57. O risco genérico de saída de funcionários é mitigado pela possibilidade de perda de benefícios já existentes pelos funcionários terceirizados, bem como o pagamento de benefícios compatíveis com os valores de mercado. A eventual contratação de novos funcionários não tem relação direta com a possibilidade de práticas ilícitas ou criminais, cabendo ao órgão próprio a investigação de supostas irregularidades. As despesas de qualificação de eventuais novos funcionários correm por conta do contratado, não onerando a Administração Pública.
PROPOSTA DE ENCAMINHAMENTO
Deste modo, submete-se à consideração superior a presente análise do pedido de reexame interposto pelo Senado Federal, contra o Acórdão 2963/2019-TCU-Plenário, propondo conhecer e negar provimento ao recurso, dando ciência ao recorrente da decisão que vier a ser adotada."
É o relatório.

Edvaldo Fernandes da Silva (OAB/DF 19.233), representando o Senado Federal.

Procurador Júlio Marcelo de Oliveira.

REPRESENTAÇÃO ACERCA DE SUPOSTA IRREGULARIDADE EM PREGÃO ELETRÔNICO PARA CONTRATAÇÃO DE SERVIÇOS CONTINUADOS DE LIMPEZA, CONSERVAÇÃO E HIGIENIZAÇÃO. VALORES SUPERIORES AOS PREVISTOS NA CONVENÇÃO COLETIVA DE TRABALHO. AUSÊNCIA DE JUSTIFICATIVA. QUANTITATIVO DE EMPREGADOS SUPERDIMENSIONADO. DETERMINAÇÃO PARA NÃO PRORROGAÇÃO DO CONTRATO RESULTANTE DO CERTAME EXAMINADO. ARQUIVAMENTO. EMBARGOS DE DECLARAÇÃO. CONHECIMENTO. REJEIÇÃO. PEDIDO DE REEXAME. ARGUMENTOS INSUFICIENTES PARA REFORMA DO JULGADO. CONHECIMENTO E NEGATIVA DE PROVIMENTO.

REPRESENTAÇÃO (REPR)

Unidade de Auditoria Especializada em Contratações (AudContratações); Unidade de Auditoria Especializada em Recursos (AudRecursos).

Aprecio o pedido de reexame interposto pelo Senado Federal (peças 57 e 62) contra o Acórdão 2963/2019-TCU-Plenário (rel. Min. Subst. Weder de Oliveira) , por meio do qual o TCU julgou procedente a representação formulada pela El Dorado Serviços Profissionais Eireli - EPP, acerca de irregularidades no edital do Pregão Eletrônico 57/2019.
Referida licitação resultou no Contrato 53/2019, firmado com a empresa Mais Serviços Ltda., para contratação de serviços continuados de limpeza, conservação e higienização de suas dependências, durante o período de 12 meses consecutivos, no valor de R$ 24.653.092,44
Por meio da deliberação recorrida, o TCU determinou à Diretoria-Geral do Senado Federal que se abstivesse de prorrogar o Contrato 53/2019, e adotasse, tempestivamente, as medidas necessárias à realização de novo certame livre das irregularidades contatadas no edital da licitação.
Inconformada com a decisão, aquela unidade do Senado opôs embargos de declaração em face do Acórdão 2963/2019-TCU-Plenário, que foi conhecido e rejeitado, nos termos do Acórdão 1356/2020-TCU-Plenário (rel. Min. Subst. Weder de Oliveira) .
Nesta oportunidade, o recorrente alega que: 
5.1 a petição inicial apresentada pela empresa El Dorado deveria ser considerada inepta, por entender que o contrato impugnado teria sido balizado nas condições de mercado;
5.2 haveria presunção de constitucionalidade da Resolução 3/2019, que somente estaria sujeita ao controle abstrato a cargo do Supremo Tribunal Federal (STF) ;
5.3 não haveria ilegalidade na Resolução 3/2019, visto que seria de competência do Senado as normas de organização de seus serviços e de suas licitações;
5.4 a Administração não estaria vinculada ao piso salarial estabelecido nas convenções coletivas, uma vez que os valores mínimos não expressariam a média de mercado;
5.5 a fixação de valores inferiores ao mínimo da jornada laboral e a ausência de cálculo de produtividade por servente estariam justificadas pelas necessidades do órgão; 
5.6 o acórdão recorrido não teria considerado os efeitos práticos da decisão, com suposto risco de perigo à atividade administrativa pela saída dos atuais empregados e a substituição por colaboradores desconhecidos.
Após examinar as razões recursais, a Secretaria de Recursos (Serur) , atual Unidade de Auditoria Especializada em Recursos (AudRecursos) concluiu que não foram trazidos elementos suficientes para alterar a deliberação recorrida, razão pela qual propõe o conhecimento e o não provimento do apelo recursal.
Preliminarmente, ratifico o despacho exarado no sentido de que o presente recurso merece ser conhecido, nos termos do art. 48 da Lei 8.443/1992.
Quanto ao mérito, concordo com a análise empreendida pela secretaria especializada, transcrita no relatório precedente, a qual enfrentou e afastou com propriedade cada um dos argumentos apresentados pelo recorrente, razão pela qual incorporo seus fundamentos às minhas razões de decidir, sem prejuízo das seguintes considerações.
Não assiste razão ao recorrente quanto à inépcia da inicial, visto que os requisitos de admissibilidade da representação estão previstos no Regimento Interno do TCU (art. 237) . 
Tanto a Lei 8.443/1992 quanto o Regimento Interno do TCU estabelecem rito processual próprio, de modo que, neste Tribunal, a aplicação do Código de Processo Civil se dá apenas de maneira analógica e subsidiária se ausentes normas legais ou regimentais específicas.
Quanto ao controle de constitucionalidade da Resolução 3/2019, a AudRecursos sublinha que não houve, no caso concreto, apreciação da constitucionalidade ou legalidade da Resolução 3/2019. O que se verificou foi a contratação de serviços terceirizados com salários superiores aos praticados pelo mercado, jornada de trabalho inferior às 44h previstas na convenção coletiva de trabalho e ausência de cálculo de produtividade, em afronta à Lei 8.666/1993 (art. 3º, caput e art. 6º, inciso IX) .
Destarte, o Acórdão 2963/2019-TCU-Plenário se limitou a determinar que a Diretoria-Geral do Senado Federal se abstivesse de prorrogar o Contrato 53/2019, e adotasse as providências necessárias, na realização de novo certame, ao exato cumprimento da lei.
Quanto às irregularidades apontadas, acompanho integralmente a análise realizada pela unidade responsável. Ressalto que a discussão não é nova nesta Corte de Contas, que enfrentou questão semelhante no processo TC Processo 017.172/2018-7.
Referido processo tratou de representação também formulada pela empresa El Dorado acerca de irregularidades no Pregão Eletrônico 50/2018, realizado pelo Senado Federal para a contratação de empresa de prestação de serviços de apoio administrativo nas dependências do complexo arquitetônico e nas residências oficiais do órgão.
Por pertinente, transcrevo trecho do voto condutor do Acórdão 2758/2018-TCU-Plenário (TC Processo 017.172/2018-7) , relatado pelo Ministro Bruno Dantas:
"Não houve motivação, no procedimento licitatório ou neste processo, com base na complexidade das tarefas exigidas, para a fixação de salários acima dos valores mínimos previstos em convenção coletiva.
Não basta a alegação geral de que é necessária mão de obra mais qualificada. É preciso consignar, com clareza, as atividades que seriam, efetivamente, mais complexas do que aquelas comumente oferecidas pelo mercado, a fim de justificar a elevação dos salários paradigma para a contratação.
Uma vez caracterizada a complexidade dos serviços demandados, o órgão também precisa fundamentar os reflexos financeiros dessa complexidade nos salários a serem pagos. Para tanto, é necessário realizar pesquisa de mercado levando-se em consideração condições semelhantes de contratação.
No caso em foco, quando se observam os salários praticados por contratos semelhantes no mercado, corrobora-se a inadequação dos valores mínimos fixados no edital do Pregão Eletrônico 50/2018.  Como bem menciona a unidade instrutora, há diversos órgãos públicos com grau de formalidade similar ao do Senado Federal que realizam eventos e recebem autoridades nacionais e internacionais, cujos contratos de terceirização são feitos com pagamento de salários fixados nos valores previstos na convenção coletiva. A título de exemplo, citam-se as contratações da Presidência da República decorrente do Pregão Eletrônico 45/2017 (peça 22) e do Ministério das Relações Exteriores decorrente do Pregão Eletrônico 21/2016.
Assim, embora seja possível flexibilizar, em algumas situações, a regra de vedação à fixação de piso salarial mínimo para as contratações de serviços, não basta para esse propósito a simples alegação de que as tarefas a serem desenvolvidas são mais complexas. É necessário que o gestor comprove que, para o tipo de tarefa exigida, o mercado paga preços acima do mínimo estabelecido em convenções coletivas de trabalho. Em outras palavras, é preciso que o gestor comprove que os patamares fixados no edital estão compatíveis com os preços pagos pelo mercado em situações de complexidade semelhante, à luz do art. 3º da Lei 8.666/1993."
Há, portanto, decisão anterior no mesmo sentido:
"9.3. determinar ao Senado Federal, com fundamento no art. 250, inciso II, do Regimento Interno/TCU, que, considerando a significativa discrepância, sem motivação, entre os salários fixados no edital do Pregão Eletrônico 50/2018 e aqueles estabelecidos nas convenções coletivas de trabalho e em outras contratações da Administração Pública, sem comprovação da observância ao art. 3º da Lei 8.666/1993: 
9.3.1. se abstenha de prorrogar o contrato decorrente do certame e adote, no curso de sua vigência, as providências necessárias à realização de novo certame licitatório, a exemplo da realização de pesquisas de mercado (em outras contratações públicas) e em convenções coletivas de trabalho, a fim de definir os salários-base das categorias de profissionais a serem contratados em nova licitação, de modo a expurgar do futuro certame a possibilidade de ocorrência das irregularidades observadas no Pregão Eletrônico 50/2018, promovendo, assim, a compatibilidade com as atividades a serem desempenhadas e a qualificação exigida;"
No Contrato 53/2019, decorrente do Pregão Eletrônico 57/2019, verificou-se, mais uma vez, que o estabelecimento de salários, jornadas de trabalho e índices de produtividade não condiz com a prática do mercado, inclusive se comparado a outras contratações públicas.
A condição excepcional de contratação só poderia ser aceita se fosse comprovada a compatibilização entre os seguintes pontos, cumulativamente: (i) os objetivos organizacionais do Senado Federal; (ii) a especificidade dos serviços a serem contratados de modo alcançar a finalidade institucional com eficiência; e (iii) os preços efetivamente pagos pelo mercado para serviços de complexidade similar.
Quanto ao argumento relacionado à Lei de Introdução às Normas do Direito Brasileiro (Lindb) , a análise realizada pela unidade instrutora afastou supostos riscos à atividade administrativa, apontados pela Diretoria-Geral do Senado Federal. Além disso, sublinho que não apenas o controlador, mas também o gestor deverá avaliar e estar atento para as consequências de seus atos, motivando adequadamente, no próprio processo, a tomada de decisão, sobretudo neste caso em que o TCU já havia se posicionado desfavoravelmente à tese.
Sendo assim, ante a ausência de elementos capazes de alterar o juízo anteriormente formulado, não é possível reformar o julgado, como pretende o recorrente.
Feitas essas considerações, entendo que se deve conhecer do presente recurso e negar-lhe provimento, mantendo-se inalterada a deliberação ora combatida.
	Ante o exposto, voto por que o Tribunal adote a minuta de acórdão que ora submeto à deliberação deste Colegiado.
TCU, Sala das Sessões, em 3 de maio de 2023.
Ministro JHONATAN DE JESUS
Relator